---
title: "TP2-ISIFAR"
author: "Sofiane"
date: '2023-11-16'
output: html_document
---



# 1 - Description du jeu de données et préliminaires

Dépuis 1948, aux Etats-Unis, le Bureau du Recensement et le Bureau des Statistiques du Travail réalisent chqaue mois une équipe appelés *Current Population Survey* en receuillant des informations sur les membres de plus de 15 ans d'environ 150 000 foyers. Cette étude est la principale source de rensignements sur les caractéristiques de la population active du pays. Les données du fichier **Recensement.txt** sont extraites de l'enquête de juillet 2012.

```{r p1 ouvrir_fichier}

rec <- read.table('Recensement.txt',header=T)

head(rec,10)
```


L'option **header** permet d'indiquer au logiciel R que le fichier contient des noms pour les colonnes : il s'agit de noms des différentes variables (chaque ligne représente un individu et les colonnes représente des variables)

On peut voir le résumer de notre jeux de données suivant :

```{r p2 fichier}
summary(rec)

```

L'unité statiqtiue est l'habitant des foyers dont sa taille est de 599.

Les variables qualitatives sont :
+ SEXE
+ REGION
+ STAT_MAR
+ SYNDICAT


Les variables quantitatives sont :
+ AGE
+ SAL_HOR
+ NB_PERS
+ NB_ENF
+ REV_FOYER






# 2 - Analyse des variables qualitatives

### 2A - Analyse de l'ensemble de l'echantillon

L'objectif de cette section est de décrire l'échantillon en se basant uniquement sur les variables qualitatives.

#### Variable SEXE

On étudie la variable SEXE

```{r p3 sexe}

#Enregistement de la variables SEXE

sexe <-rec$SEXE

head(sexe,5)

#Distribution des éffectif
eff.sexe = table(sexe)
eff.sexe

#Distribution des éffectif en fréquence
prop.sexe <- round(prop.table(eff.sexe),digit=3)
prop.sexe
```

On va tracer deux diagrammes (en barres et circulaire) de la variable.

```{r p14 graph_sex}
#Détermination du nombre de graphique dans la fenêtre
par(mfrow=c(1,2))

#diagramme en bâton
barplot(prop.sexe,main="Distribution selon le sexe",col = c("pink","blue"))
#diagramme circulaire
pie(prop.sexe,main="Distribution selon le sexe",col = c("pink","blue"))
```

*On remarque une quasi-parité entre les hommes et les femmes*


On peut y faire aussi pour les autres variables


### Variable REGION

```{r p5 région}


region <-rec$REGION

head(region,5)

#Distribution des éffectif
eff.region = table(region)
eff.region

#Distribution des éffectif en fréquence
prop.region <- round(prop.table(eff.region),digit=3)
prop.region

#Détermination du nombre de graphique dans la fenêtre
par(mfrow=c(1,2))

#diagramme en bâton
barplot(prop.region,main="Distribution selon les régions",col = c("red","yellow","green","blue"))
#diagramme circulaire
pie(prop.region,main="Distribution selon les régions",col = c("red","yellow","green","blue"))
```

*Les répartitons entre-eux sont assez équitables*

### Variable STATUT-MARITAL

```{r p6 statu_mari}

stat_mari <-rec$STAT_MARI

head(stat_mari,5)

#Distribution des éffectif
eff.stat_mari = table(stat_mari)
eff.stat_mari

#Distribution des éffectif en fréquence
prop.stat_mari <- round(prop.table(eff.stat_mari),digit=3)
prop.stat_mari

#Détermination du nombre de graphique dans la fenêtre
par(mfrow=c(1,2))

#diagramme en bâton
barplot(prop.stat_mari,main="Distribution selon les statuts maritales",col = c("red","yellow","green","blue","orange"))
#diagramme circulaire
pie(prop.stat_mari,main="Distribution selon les statuts maritales",col = c("red","yellow","green","blue","orange"))
```

*Plus de 50% du foyers sont mariées et tiers d'entre-eux sont célibataires*


### Variable CATEGORIE

```{r p7 categorie} 
categorie <-rec$CATEGORIE

head(stat_mari,5)

#Distribution des éffectif
eff.categorie = table(categorie)
eff.categorie

#Distribution des éffectif en fréquence
prop.categorie <- round(prop.table(eff.categorie),digit=3)
prop.categorie

#diagramme en bâton
barplot(prop.categorie,main="Distribution selon les catégories professionnelles",col = c("red","yellow","green","blue","orange","brown","grey","pink","violet","white"))
#diagramme circulaire
pie(prop.categorie,main="Distribution selon les catégories professionnelles",col = c("red","yellow","green","blue","orange","brown","grey","pink","violet","white"))
``` 

*Les profession libérales et les activités de services sont les plus représentés*


#### Variable SYNDICAT

```{r p8 syndicat} 
syndicat <-rec$SYNDICAT

head(syndicat,5)

#Distribution des éffectif
eff.syndicat = table(syndicat)
eff.syndicat

#Distribution des éffectif en fréquence
prop.syndicat <- round(prop.table(eff.syndicat),digit=3)
prop.syndicat

#Détermination du nombre de graphique dans la fenêtre
par(mfrow=c(1,2))

#diagramme en bâton
barplot(prop.syndicat,main="Distribution des syndicats ou non",col = c("red","green"))
#diagramme circulaire
pie(prop.syndicat,main="Distribution des syndicats ou non",col = c("red","green"))
``` 

*Plus de 82% des personnes ne font pas partis avec le syndicat*


#### Varible NIVEAU D'ETUDES

```{r p9 etudes} 
niv_etudes <-rec$NIV_ETUDES

head(niv_etudes,5)

#Distribution des éffectif
eff.niv_etudes = table(niv_etudes)
eff.niv_etudes

#Distribution des éffectif en fréquence
prop.niv_etudes <- round(prop.table(eff.niv_etudes),digit=3)
prop.niv_etudes

#Détermination du nombre de graphique dans la fenêtre

#diagramme en bâton
barplot(prop.niv_etudes,main="Distribution selons leurs niveau d'études",col = c("darkred","brown4","brown","brown3","brown2","brown1","coral","coral1","cyan","cyan1","cyan2","cyan3","darkcyan","cyan2","darkblue"))
#diagramme circulaire
pie(prop.niv_etudes,main="Distribution selons leurs niveau d'études",col = c("darkred","brown4","brown","brown3","brown2","brown1","coral","coral1","cyan","cyan1","cyan2","cyan3","darkcyan","cyan2","darkblue"))
``` 


### 2B - Analyse de la catégorie socio-professionnelle

Le but de cette section est de comparer des groupes d'individus de catégories professionnelles différentes. On pourra par exemple comparer les cadres (1) aux individus exerçant une profession libérale(2) et aux employés du bureau(5)

On pourra représenter la distribution de chaque variable pour les 3 catégories sur un même graphique si le type de graphique s'y prête, et sur 3 graphiques juxtaposés sinon.

```{r p10}
#On a transformer nos 3 VALEURS en variables
cadre <- rec[rec[,"CATEGORIE"]== 1,]
liberale <- rec[rec[,"CATEGORIE"]== 2,]
employe <- rec[rec[,"CATEGORIE"]== 5,]

# Age
age.categ = c(mean(cadre$AGE),mean(liberale$AGE),mean(employe$AGE))
names(age.categ) = c('cadre','libérale','employé')
barplot(age.categ,main ="Comparaison d'âge moyen selon les 3 catégories",col = c('red','orange','green'),ylim = c(40,45))

#Nombre d'enfants
enf.categ = c(mean(cadre$NB_ENF),mean(liberale$NB_ENF),mean(employe$NB_ENF))
names(enf.categ) = c('cadre','libérale','employé')
enf.categ
barplot(enf.categ,main ="Comparaison du nombre d'enfants moyen aux foyers selon les 3 catégories",col = c('red','orange','green'),ylim = c(0,3))

```








# 3 - Analyse de variables quantitatives 

Le bur de cette section est d'analyser les variables quantitatives du jeu de données.

### 3B - Analyse de l'ensemble des salariés

#### - Variable ÂGE

```{r p11_age}

#On enregistre la variable
age = rec$AGE

head(age,5)

#On établi une distribution en effectifs
eff.age <- table(age)
eff.age

#On établi un distribution en fréquences
prop.age <- round(prop.table(eff.age),digit=2)
prop.age


#On construit un diagramme en bâton
plot(x = eff.age,type = 'h')



#Fonction empirique
plot(ecdf(eff.age))

#Histogramme
hist(eff.age,main = "Histogramme")

```

#### Variables Salaires Horaires

``` {r p12 salaire}

#On met une variable
salaire <- rec$SAL_HOR

head(salaire,5)


#On établi une distribution en effectifs
eff.sal <- table(salaire)
eff.sal

#On établi un distribution en fréquences
prop.sal <- round(prop.table(eff.sal),digit=2)
prop.sal


#On construit un diagramme en bâton
plot(x = eff.sal,type = 'h')



#Fonction empirique
plot(ecdf(eff.sal))

#Histogramme
hist(eff.age,breaks =10,main = "Histogramme")

```



#### Nombre de foyers

``` {r p13 nombres}

#On met une variable
foyer <- rec$NB_PERS
head(foyer,5)

#On établi une distribution en effectifs
eff.foyer <- table(foyer)
eff.foyer

#On établi un distribution en fréquences
prop.foyer <- round(prop.table(eff.foyer),digit=2)
prop.foyer

#On construit un diagramme en bâton
plot(x = eff.foyer,type = 'h')

#Fonction empirique
plot(ecdf(eff.foyer))

#Histogramme
hist(eff.foyer,breaks =10,main = "Histogramme")

```

#### Variables du nombre d'enfants

```{r p14 enfants}
#On met une variable
enfant <- rec$NB_ENF
head(enfant,5)

#On établi une distribution en effectifs
eff.enfant <- table(enfant)
eff.enfant

#On établi un distribution en fréquences
prop.enfant <- round(prop.table(eff.enfant),digit=2)
prop.enfant

#On construit un diagramme en bâton
plot(x = eff.enfant,type = 'h')

#Fonction empirique
plot(ecdf(eff.enfant))

#Histogramme
hist(eff.enfant,breaks =10,main = "Histogramme")
```


### 3B - Catégorie professionnelle

On s'intérèrsse aux 3 variables étudiées  prédédemment et on étudie nos variables quantitatives par rapport à ces variables.



##### âge 

Pour chacun de nos 3 catégories socio-professionnelle, on établie une études comparable avec l'aide d'un diagramme à bâton , d'une fonction empirique et d'un histogramme par rapport à l'âge de nos foyers

```{r p15 age2}

par(mfrow=c(1,3))

#On construit un diagramme en bâton
plot(x = table(cadre$AGE),type = 'h', main="cadre",xlim=c(15,75))
plot(x = table(liberale$AGE),type = 'h',main='prof liberale',xlim=c(15,75))
plot(x = table(employe$AGE),type = 'h',main = "employée",xlim=c(15,75))

par(mfrow=c(1,3))

#Fonction empirique
plot(ecdf(table(cadre$AGE)))
plot(ecdf(table(liberale$AGE)))
plot(ecdf(table(employe$AGE)))


par(mfrow=c(1,3))

#Histogramme
hist(table(cadre$AGE),main = "cadre",col = c('red'))
hist(table(liberale$AGE),main = "libérale",col = c('green'))
hist(table(employe$AGE),main = "employée",col=c('blue'))
```


#####  salaire horaires (en dollars)

Pour chacun de nos 3 catégories socio-professionnelle, on établie une études comparable avec l'aide d'un diagramme à bâton , d'une fonction empirique et d'un histogramme par rapport aux différents salaires de nos foyers.

```{r p16 salaire2}

par(mfrow=c(1,3))

#On construit un diagramme en bâton
plot(x = table(cadre$SAL_HOR),type = 'h', main="cadre")
plot(x = table(liberale$SAL_HOR),type = 'h',main='prof liberale')
plot(x = table(employe$SAL_HOR),type = 'h',main = "employée")

par(mfrow=c(1,3))

#Fonction empirique
plot(ecdf(table(cadre$SAL_HOR)))
plot(ecdf(table(liberale$SAL_HOR)))
plot(ecdf(table(employe$SAL_HOR)))


par(mfrow=c(1,3))

#Histogramme
hist(table(cadre$SAL_HOR),main = "cadre",col = c('red'))
hist(table(liberale$SAL_HOR),main = "libérale",col = c('green'))
hist(table(employe$SAL_HOR),main = "employée",col=c('blue'))
```

#####  nombre d'enfants

Pour chacun de nos 3 catégories socio-professionnelle, on établie une études comparable avec l'aide d'un diagramme à bâton , d'une fonction empirique et d'un histogramme par rapport aux nombre d'enfants que nos foyers ont.

```{r p17 enfant2}

par(mfrow=c(1,3))

#On construit un diagramme en bâton
plot(x = table(cadre$NB_ENF),type = 'h', main="cadre",xlim=c(0,6))
plot(x = table(liberale$NB_ENF),type = 'h',main='prof liberale',xlim=c(0,6))
plot(x = table(employe$NB_ENF),type = 'h',main = "employée",xlim=c(0,6))

par(mfrow=c(1,3))

#Fonction empirique
plot(ecdf(table(cadre$NB_ENF)))
plot(ecdf(table(liberale$NB_ENF)))
plot(ecdf(table(employe$NB_ENF)))


par(mfrow=c(1,3))

#Histogramme
hist(table(cadre$NB_ENF),main = "cadre",col = c('red'))
hist(table(liberale$NB_ENF),main = "libérale",col = c('green'))
hist(table(employe$NB_ENF),main = "employée",col=c('blue'))
```





# 4 - Indicateurs statistiques 

### 4A - Analyse de l'ensemble des salariés

L'objectif de cette section est de décrire l'échantillon dans son ensemble

Pour chaque variable du fichier, on calcul les indicateurs statistiques partinents. On pourra utiliser les fonctions : **mean**, **median**, **sd**, ect...


```{r p17_chap4}
summary(rec)
```

On cherche le mode qui est la valeur de éffectif qui est la plus représentée. 

```{R p18_mode}

# Fonction pour avoir le mode
getmode <- function(v) {
   uniqv <- unique(v)
   uniqv[which.max(tabulate(match(v, uniqv)))]
}


#vecteur montrant nos modes sur nos variable quantitatives
mode = matrix(c(getmode(age),getmode(rec$SAL_HOR),getmode(rec$NB_PERS),getmode(rec$NB_ENF),getmode(rec$REV_FOYER)),1,5)

colnames(mode) = c('Âge','Salaire horaire','nbr personne','nbr enfant','revenu foyer')

mode



```


Ensuite, on aussi analyser les variances utilisés par R avec la fonction **varn** donnant la variance avec la normalisation 1/n. Analyson ensemble : 

```{R p19_variance}

# Fonction pour avoir la normalisation de la variance
varn <- function(v) {
   n <- length(v)
   res = (n-1)*var(v)/n
   return(res)
}


#vecteur montrant nos modes sur nos variable quantitatives
variance = matrix(c(varn(age),varn(rec$SAL_HOR),varn(rec$NB_PERS),varn(rec$NB_ENF),varn(rec$REV_FOYER)),1,5)

colnames(variance) = c('Âge','Salaire horaire','nbr personne','nbr enfant','revenu foyer')

variance
```

On pourrait analyser ces variances graphiquement avec l'aide de la boite à moustache.

```{r p 18_moustache}

#Boite à moustaches
par(mfrow=c(1,5))


boxplot(rec$AGE,main="Âge")
boxplot(rec$SAL_HOR, main="salaire")
boxplot(rec$NB_PERS,main="personne")
boxplot(rec$NB_ENF,main="enfants")
boxplot(rec$REV_FOYER,main="foyer")

```

*on remarque que la distribution des valeurs est plus étendu chez les âges*


### 4B - Analyse par catégorie professionnelle

On cherche à comparer les cadres aux professions liberales et aux employés de bureau.

On calcul les indicateurs statistiques pour ces 3 modelités et on tracera par la suite les boites à moustaches pour les differentes catégories professionnelles.

**pour les cadres**

``` {r p20 cadre2}

cadre = rec[rec["CATEGORIE"] == 1,]
head(cadre,5)

summary(cadre)

#mode
mode_cadre = matrix(c(getmode(cadre$AGE),getmode(cadre$SAL_HOR),getmode(cadre$NB_PERS),getmode(cadre$NB_ENF),getmode(cadre$REV_FOYER)),1,5)

colnames(mode_cadre) = c('Âge','Salaire horaire','nbr personne','nbr enfant','revenu foyer')

mode_cadre


#variance

variance_cadre = matrix(c(varn(cadre$AGE),varn(cadre$SAL_HOR),varn(cadre$NB_PERS),varn(cadre$NB_ENF),varn(cadre$REV_FOYER)),1,5)

colnames(variance_cadre) = c('Âge','Salaire horaire','nbr personne','nbr enfant','revenu foyer')

variance_cadre


#Boites à moustaches

#Boite à moustaches
par(mfrow=c(1,5))

boxplot(cadre$AGE,main="Âge")
boxplot(cadre$SAL_HOR, main="salaire")
boxplot(cadre$NB_PERS,main="personne")
boxplot(cadre$NB_ENF,main="enfants")
boxplot(cadre$REV_FOYER,main="foyer")

```

**pour les profession libérale**

``` {r p21 liberale2}

liberale = rec[rec["CATEGORIE"] == 2,]
head(liberale,5)

summary(liberale)

#mode
mode_liberale = matrix(c(getmode(liberale$AGE),getmode(liberale$SAL_HOR),getmode(liberale$NB_PERS),getmode(liberale$NB_ENF),getmode(liberale$REV_FOYER)),1,5)

colnames(mode_liberale) = c('Âge','Salaire horaire','nbr personne','nbr enfant','revenu foyer')

mode_liberale


#variance

variance_liberale = matrix(c(varn(liberale$AGE),varn(liberale$SAL_HOR),varn(liberale$NB_PERS),varn(liberale$NB_ENF),varn(liberale$REV_FOYER)),1,5)

colnames(variance_liberale) = c('Âge','Salaire horaire','nbr personne','nbr enfant','revenu foyer')

variance_liberale


#Boites à moustaches

#Boite à moustaches
par(mfrow=c(1,5))

boxplot(liberale$AGE,main="Âge")
boxplot(liberale$SAL_HOR, main="salaire")
boxplot(liberale$NB_PERS,main="personne")
boxplot(liberale$NB_ENF,main="enfants")
boxplot(liberale$REV_FOYER,main="foyer")

```


**pour les employés**

``` {r p21 emploi2}

emploi = rec[rec["CATEGORIE"] == 5,]
head(emploi,5)

summary(emploi)

#mode
mode_emploi = matrix(c(getmode(emploi$AGE),getmode(emploi$SAL_HOR),getmode(emploi$NB_PERS),getmode(emploi$NB_ENF),getmode(emploi$REV_FOYER)),1,5)

colnames(mode_emploi) = c('Âge','Salaire horaire','nbr personne','nbr enfant','revenu foyer')




mode_emploi


#variance

variance_emploi = matrix(c(varn(emploi$AGE),varn(emploi$SAL_HOR),varn(emploi$NB_PERS),varn(emploi$NB_ENF),varn(emploi$REV_FOYER)),1,5)

colnames(variance_emploi) = c('Âge','Salaire horaire','nbr personne','nbr enfant','revenu foyer')

variance_emploi


#Boites à moustaches

par(mfrow=c(1,5))

boxplot(emploi$AGE,main="Âge")
boxplot(emploi$SAL_HOR, main="salaire")
boxplot(emploi$NB_PERS,main="personne")
boxplot(emploi$NB_ENF,main="enfants")
boxplot(emploi$REV_FOYER,main="foyer")

```

On a ensuite faire un résumer de nos 3 sous-jeu de données associés à nos catégorie socio-proféssionnelles. On pourrait commencer par faire une comparaison avec l'aide d'un calcul de moyenne sur nos variables quantitatives et on les rassemble sous forme de tableau d'information.


```{r p23 emploi}

#Tableau d'information

moyenne_3C = matrix(c(mean(cadre$AGE),mean(cadre$SAL_HOR),mean(cadre$NB_PERS),mean(cadre$NB_ENF),mean(cadre$REV_FOYER),mean(liberale$AGE),mean(liberale$SAL_HOR),mean(liberale$NB_PERS),mean(liberale$NB_ENF),mean(liberale$REV_FOYER),mean(emploi$AGE),mean(emploi$SAL_HOR),mean(emploi$NB_PERS),mean(emploi$NB_ENF),mean(emploi$REV_FOYER)),3,5)


colnames(moyenne_3C) = c('Âge','Salaire horaire','nbr personne','nbr enfant','revenu foyer')
rownames(moyenne_3C) = c('Cadre','Profession libérale','Employé')

moyenne_3C


```



# 5 - Conclusion 


D'après nos différentes analyses et graphiques et nos varibles , on constate qu'il y a une inégalités à propos des salaires et du nombre d'enfants obtenu: on a pu les trouver en distingant nos foyers selon leurs  appartenance aux catégories socio-proféssionnel.

Les plus favorisés sont les personnes de types cadre et de profession libérales ayant une vie plus propres avec un salaire élevé et qu'il ont principalement moins de personnes dans leurs habitations donc ils ont moins d'enfants. Car leurs temps de travail est plus élévé et les déplacements dans leurs emplois y est pour.

Les employés ont des salaires plus faibles et un nombre de personnes à nourrir dans leurs habitations est plus élévé donc plus d'enfant. Leurs conditions de vie n'est moins favorable.